最高法院刑事判決　　　　　　　　　　　　　　　　八十八年度台上字第七九七號
　　上　 訴　 人　臺灣高等法院臺中分院檢察署檢察官
　　上訴人即被告　張文獻
　　被　　　　告　甲○○
右上訴人等因被告等殺人案件，不服台灣高等法院臺中分院中華民國八十七年十一月
二十四日第二審判決（八十七年度上訴字第二五二六號，起訴案號：臺灣南投地方法
院檢察署八十七年度偵字第一二四六號），提起上訴，本院判決如左：
    主  文
原判決關於傷害致人於死部分撤銷，發回臺灣高等法院臺中分院。
 　 理  由
本件原判決認定被告甲○○因聽聞渠姐謂楊錦章曾對渠姐性侵犯而懷恨在心，竟於民
國八十七年三月十八日凌晨二時許，前往南投縣名間鄉新民巷三七號楊錦章住處，質
問楊錦章，雙方一言不合，大打出手，楊錦章頭部右耳正上方因而受直線挫裂傷（此
傷害部分未據告訴）。嗣於翌日凌晨，甲○○與上訴人即被告張文獻外出吃宵夜，席
間甲○○提及渠姐被楊錦章性侵犯事，提議前往楊錦章住處毆打教訓楊錦章，並令楊
錦章道歉作合理交待，經張文獻同意，二人乃基於共同傷害楊錦章之犯意聯絡，張文
獻並持其所有非屬槍砲彈藥刀械管制條例所管制之短刀一把，共同於同月十九日凌晨
二時許抵達楊錦章住處，甲○○即以腳踹開大門進入，對酒後躺於客廳之楊錦章大叫
：「叔仔，我要跟你講昨天之事」等語，質問楊錦章關於性侵犯渠姐之事，楊錦章不
答，甲○○認楊錦章並無誠意，即以右拳毆擊楊錦章左眼眶一下，復出腳踹楊錦章胸
部數下，張文獻則立於門口防止楊錦章逃離，並在旁幫腔助勢要楊錦章說明，不能只
說對不起，又以腳踢踹楊錦章數下。嗣甲○○突然衝向楊錦章之女楊鈴臥房，並以
雙手抓住楊鈴胸前衣服瞪視楊女，楊鈴大叫其兄楊嘉銘起床，楊嘉銘聞聲旋即起
床推開甲○○，楊錦章亦隨後趕來質問甲○○在做何事，並將甲○○拉離楊鈴房間
。楊錦章遭毆打後，就其與甲○○之姐事道歉，但甲○○認楊錦章仍未提出合理交待
，復出手毆打楊錦章肩、腹部數下，楊錦章雖以茶盤抵擋，仍不支倒地，甲○○又持
玻璃酒瓶一支往楊錦章頭部砸下，並以腳用力踹楊錦章胸部數下。楊嘉銘、楊鈴於
甲○○將楊錦章自房間推出後隨即趕至客廳，見楊錦章遭毆打，要求甲○○停手，張
文獻即立於門口大聲斥喝二人：「沒你們的事，回房間去」等語，要二人回房，並在
旁觀看甲○○繼續毆打。嗣楊嘉銘二人因畏懼回房後，甲○○仍續以拳腳毆打楊錦章
，楊錦章不支由客廳爬往楊嘉銘二人房間求救，甲○○仍一路追打楊錦章至楊嘉銘二
人房間門口，楊嘉銘二人不忍欲出房門查看時，張文獻竟又立於門口，伸出左手露出
所攜短刀刀柄，並說：「你們求也沒用，那是他們的事情」，使楊嘉銘、楊鈴二人
不敢阻止。斯時，甲○○則繼續出腳用力踹已倒於楊嘉銘房間外面木牆邊地上之楊錦
章數下，又命楊錦章站起來，惟楊錦章無力站立，甲○○乃揪住楊錦章之後衣領，將
楊錦章拖回客廳，張文獻則又伸出左手露出刀柄要楊嘉銘、楊鈴二人回房間不要跟
隨至客廳。嗣楊錦章被拖回客廳後數分鐘要求如廁，甲○○本不允其請，經張文獻以
：「人有三急，讓他去上廁無妨」等語代為求情，甲○○乃讓楊錦章外出如廁，詎楊
錦章竟至工寮內服食農藥，為甲○○等發現，甲○○、張文獻為使其吐出農藥，乃將
楊錦章抱回廚房，由張文獻將塑膠管置入楊錦章口中灌水，甲○○自背後施力抱住楊
錦章催吐，楊嘉銘、楊鈴聽見水聲，再度出來查看，甲○○並告知楊錦章服用農藥
之事，楊錦章雖經催吐而吐出乳白色農藥少許，惟持續約十分鐘後已無進一步好轉之
跡象，而楊錦章受前開毆打及催吐之折騰後，此時實已受有右肋骨第一肋骨至第三肋
骨前側及第四肋骨至第六肋骨外後側骨折、左側第二至第六肋骨前側及第七肋骨後側
骨折，並伴有右肋膜腔出血七○○ＣＣ及左肋膜腔六○○ＣＣ出血及多處外傷。甲○
○、張文獻乃經楊嘉銘、楊鈴之要求，於當日凌晨四時五十分許，由張文獻以電話
聯絡南投市南雲醫院，甲○○則駕車速將楊錦章送至南雲醫院急救，延至當日上午六
時三十五分許不治死亡。嗣經南投縣警察局南投分局警員履勘現場，扣得甲○○用以
砸楊錦章之已破碎酒瓶一支，復於張文獻住處搜索，扣得張文獻當日攜去楊錦章家中
之短刀一把等情。因而維持第一審論處被告等共同傷害人之身體因而致人於死（甲○
○累犯）罪刑之判決，駁回檢察官與被告等在第二審之上訴，固非無見。惟查：（一
）科刑之判決書，對於犯罪事實必須詳加認定，而後於理由內敘明其認定犯罪事實所
憑之證據及其認定之理由，方足以資論罪科刑，其所載事實理由與所宣告之主文，尤
必須相互一致，若僅於理由內敘明其所犯罪之證據，而於事實欄內並未認定，則理由
失所根據，僅於主文內宣告其罪刑，而事實理由欄內均未記載，則主文失其根據，均
與法定程式不符，其判決即難謂非違法。原判決事實僅記載楊錦章經送南投南雲醫院
急救，延至八十七年三月十九日上午六時三十五分許不治死亡等語，未明確記載楊錦
章究竟是何原因死亡，則其理由記載揚錦章多處外傷明顯，且胸腔大量出血，胸部多
處瘀傷，胸腹之外傷伴有皮下出血，肋骨多處骨折，係多處鈍傷致血胸，導致低容積
性休克及呼吸功能限制致死，其死因由外傷所引起之因素多於由服藥所引起之因素等
語，又論以被告等共同傷害致人於死罪刑，均顯失依據，自有未合。（二）加重結果
犯，以行為人對於加重結果之發生有預見之可能，能預見而不預見者為要件，刑法第
二百七十七條第二項前段之傷害人之身體因而致人於死罪，係對於犯傷害罪致發生死
亡結果所規定之加重結果犯，依刑法第十七條之規定，以客觀上行為人能預見其死亡
結果之發生為要件，此項構成犯罪之事實，不但應於事實欄明確認定，且須於理由內
說明其所憑之證據及認定之理由，方足以資論罪科刑，此觀諸刑事訴訟法第三百零八
條、第三百十條第一款規定甚明。原判決於事實欄並未明白認定被告等為傷害行為時
，在客觀上對於引起被害人死亡之結果，是否能預見而不預見，於理由欄復未說明被
告等對於死亡之結果，能預見而不預見所憑之證據及認定之理由，遽予認定被告等成
立傷害人因而致人於死罪，自不足為適用法律之依據。（三）楊錦章之兒女楊嘉銘、
楊鈴於原審指稱渠父楊錦章被毆後，已昏倒在地，不能行動，係被被告等拖出，不
可能自行喝農藥等語（原審卷第七十六頁反面至第七十九頁），原判決以彼二人於警
訊及第一審偵審中未如此指稱，因認上述供詞係臆測之詞，而不足採。然楊錦章於被
毆後尚由客廳爬至楊嘉銘房間求救，此為原判決事實所認定（原判決第三面第六、七
行），如果屬實，則楊錦章雖被毆打，尚有求生意念；且原判決復認定甲○○命楊錦
章站起來，楊錦章無力站立，甲○○乃揪住楊錦章之後衣領，將楊錦章拖回客廳等情
（原判決第三面第十一、十二行），則楊錦章既已無力站立，何以又能自行走至工寮
內服農藥﹖實情如何，亦攸關被告等成立之罪名，自有詳查之必要，原審未予調查，
有應於審判期日調查之證據而未予調查之違法。檢察官及張文獻分別上訴指摘原判決
不當，均為有理由，應認原判決關於傷害致人於死部分，有撤銷發回之原因。
據上論結，應依刑事訴訟法第三百九十七條、第四百零一條，判決如主文。
中      華      民      國    八十八    年      二      月    二十五    日
                              最高法院刑事第十一庭
                                  審判長法官  楊  文  翰
                                        法官  陳  正  庸
                                        法官  陳  世  雄
                                        法官  陳  炳  煌
                                        法官  黃  正  興
      右正本證明與原本無異
                                              書  記  官
中      華      民      國    八十八    年      三      月      一      日
